臺灣花蓮地方法院刑事判決　　　　　　　　　　　　　九十三年度訴字第一九八號
　　公　訴　人　臺灣花蓮地方法院檢察署檢察官
　　被　　　告　甲○○
　　指定辯護人　丁○○律師
右列被告因竊盜等案件，經檢察官提起公訴（九十三年度偵字第八五七號），本院判
決如左：
    主  文
甲○○無罪。
    理  由
一、公訴意旨略以：被告甲○○意圖為自己不法之所有，於民國九十二年十月初某日
    ，在花蓮市○○街二十六號告訴人丙○○（起訴書誤載為翁彩純）住處，趁丙○
    ○不注意之際，竊取邱顯堂所有但平日由其妻丙○○所使用之花蓮第一信用合作
    社（下稱一信）支票九張，且該九張支票除票號Ｒ0000000、Ｒ0000
    000號二張支票，業經丙○○填上發票日期、金額及蓋好邱顯堂之印文外，其
    餘所竊的七張支票（起訴書雖未載明票號，然業經檢察官當庭補充票號為Ｒ00
    00000、Ｒ0000000、Ｒ0000000、Ｒ0000000、Ｒ0
    000000、Ｒ0000000、Ｒ0000000號）復由甲○○基於偽造
    有價證券的犯意，於其上偽填金額及發票日期，並盜用邱顯堂之印章、印文簽發
    支票後，交付不特定人使用並遭退票，因而認為被告甲○○涉犯刑法第三百二十
    條第一項普通竊盜罪、第二百零一條第一項、第二項之偽造有價證券罪等罪嫌。
二、按犯罪事實應依證據認定之，無證據不得認定犯罪事實；又不能證明被告犯罪者
    ，應諭知無罪之判決，刑事訴訟法第一百五十四條第二項、第三百零一條第一項
    分別定有明文。又認定不利於被告之事實，須依積極證據，苟積極證據不足為不
    利於被告事實之認定時，即應為有利於被告之認定，更不必有何有利之證據；而
    「告訴人之告訴，係以使被告受刑事訴追為目的，是其陳述是否與事實相符，仍
    應調查其他證據以資審認」，「被害人之陳述如無瑕疵，且就其他方面調查又與
    事實相符，固足採為科刑之基礎，倘其陳述尚有瑕疵，則在未究明前，遽採為論
    罪科刑之根據，即難認為適法」，最高法院三十年上字第八一六號、五十二年台
    上字第一三○○號及六十一年台上字第三０九九號判例，分別著有上述意旨可以
參酌。至所謂被害人之陳述無瑕疵，是指被害人所為不利被告的陳述，與社會上
    一般生活經驗或卷存的其他客觀事實並無矛盾而言，所謂就其他方面調查認與事
    實相符，非僅以所援用之旁證足以證明被害結果為已足，尤須綜合一切積極佐證
    ，除認定被告確為加害人之可能外，在推理上無從另為其他合理原因之假設，有
    不合於此，即不能以被害人之陳述作為論斷的證據。
三、本件公訴人認為被告涉有竊盜及偽造有價證券罪嫌，係以告訴人丙○○的指述、
    一信函附之九張支票的退票理由單，以及被告雖辯稱是向丙○○借票，但自承不
    清楚丙○○有無聽到他要借票等語，作為起訴的主要依據。訊據被告甲○○雖坦
    承有使用上述九張支票，但堅決否認有何竊盜及偽造有價證券犯行，辯稱：支票
    都是告訴人丙○○借給他使用的，並非他所竊取的，其中七張支票上的金額及發
    票日期是他經過丙○○的同意後，才填寫的，而邱顯堂的印章也是丙○○拿給他
    蓋的等語。
四、經本院調查的結果：
（一）邱顯堂所有之支票票號Ｒ0000000至Ｒ0000000共二十一張支票
      中（以下僅以票號後三碼示之），除上述九張支票（二三０、二三六、二三八
      、二三九、二四０、二四一、二四二、二四九、二五０號）遭退票外，另票號
      二三一至二三五號、二三七號、二四三號、二四八號八張支票均已經提示兌現
      ，尚餘票號二四四至二四七號四張支票未回籠的事實，有一信於九十三年十月
      十八日以（九三）花一信總字第二０八六號函文所附之退票明細資料查詢、領
      用票據未回籠票據明細查詢、領用票據已回籠票據明細查詢，以及已回籠之八
      張支票的支票影本在卷可按。而上述遭退票的九張支票，已隨同退票理由單檢
      還提示行退回持票人的事實，有一信九十四年一月十四日花一信總字第０九三
      號函文暨所附退票理由單九紙附卷供參，是本院已無從調取查得上述九張支票
      之原本或影本以確認該九張支票係由何人所簽發使用。另就已兌現回籠的八張
      支票中，除二四八號支票為告訴人自己為付貨款而簽發外，其餘七張支票都是
      借予被告使用，且該七張支票上的發票金額及日期除二三一、二三三至二三五
      號四張支票係由告訴人填載後才借予被告使用外，另二三二、二三七及二四三
      號三張支票為被告經告訴人同意後，自行填載發票金額及日期的事實，業據被
      告與告訴人當庭核對卷附之該八張支票影本後陳明在卷（詳本院卷第三八頁）
      ，此均合先敘明。
（二）告訴人於本院證稱她都是按著支票簿的順序逐張開票，並於警詢、偵查及本院
      復指稱：認識被告很久了，被告從九十二年八、九月起就常常向她借票使用，
      且被告於案發那段時間幾乎每天都到她店裡，後來發現被告太常來借票了，所
      以從十月初起就不借被告票了等語，足徵在本件案發前，被告即經常性地向告
      訴人借票，是本案實有下述諸多疑點有待釐清：(1)被告被訴竊取的支票票號並
      不連續，其間尚摻雜多張告訴人借給被告的支票，究竟被告是一次或多次，於
      何時，以何手法，竊取告訴人之支票？(2)告訴人於斯時被告密集向其借票時，
      初始尚未曾拒絕借票給被告，為何被告在借票之外還要另行竊票？(3)被告在竊
      取告訴人支票後，何以無懼於告訴人可能已經起疑，復仍再向告訴人借用支票
      ？(4)又告訴人如何確認遭退票的支票並非被告所借用，而是遭被告所竊？
（三）告訴人於本院證稱：遭竊的二三０、二三六號二張支票，是分別由她和她先生
      邱顯堂所簽發要用來交付貨款的支票，她們開好了等人家來拿票但對方並沒有
      來拿票，不過貨她們在一、二個月前就已經收到了，其中三十九萬多那筆（指
      票號二三０號支票）應該是要給台南賣虱目魚的，她不知道後來貨款究竟是如
      何支付的；通常她開立支付貨款的票，都是約一個半月的遠期票等語（詳本院
      卷第八九頁至第九十頁）。查票號二三０及二三六號支票的發票日期均為九十
      三年十月四日，票面金額分別為新台幣（下同）三十九萬二千五百元及二十萬
      元，有上述退票明細資料查詢一份及退票理由單二紙在卷可查。足可推知告訴
      人收受貨品的時間約為退票日一個半月前的九十二年八月底以前左右。衡之一
      般交易習慣，通常買方在收到貨物的同時，即應將用以支付貨款的遠期支票簽
      發並交付賣方，而不待賣方日後再前往取票（更何況其中一張支票是要交付給
      遠在台南的貨主），是告訴人此部分所言，已與一般交易習慣不符，且上述二
      張支票的金額非低，果若在簽發後即遭被告竊走而未能交付給貨主，貨主在九
      十二年八月底前交貨後怎有不再來索討貨款之理？告訴人卻連上述二張支票遭
      被告竊走後，事後如何給付貨款的情節都交代不清，僅以此二張支票遭退票就
      憑空推測她們並未以此二張票支付貨款，而是遭被告竊取，其指述顯然速斷。
（四）再告訴人證稱：她都是按著支票簿的順序逐張開票等語，此核與通常使用支票
      者多以順號逐張撕取使用，尚不致跳號使用支票之情相符，然告訴人又稱另外
      借予被告的七張支票中，票號二三一、二三三、二三四、二三五號四張支票，
      都是她填寫好發票日期及金額並蓋好章後，再交付給被告的，另票號二三二、
      二三七、二四三號三張支票，因被告來借用時她正在忙，就由被告自己填寫發
      票日期及金額，被告填寫時她都在場，支票上的章也是她蓋的等語，則被告苟
      如告訴人所指竊取了被訴的九張支票，則何以告訴人在為交付貨款而簽發二三
      ０號支票被竊後，竟未發現要交付貨款的支票已經不見，即再簽發二三一號支
      票借予被告，復於被告竊取二三二號支票後，又在毫未發覺的情形下再自行簽
      發了二三三號至二三五號支票後借予被告，另為要交付貨款而簽發二三六號支
      票卻遭被告竊走後，仍未發現該張要交付貨款的支票遭竊，復同意借被告二三
      七號支票使用，之後又遭被告竊走二三八至二四二號五張支票後仍無所悉，復
      再借予被告二四三號支票？告訴人之指訴顯然不符常情。
（五）又告訴人於偵查及本院中指稱：九十二年十月四日銀行通知她她才知道支票跳
      票，事後很多持票人向她催討票款時說票是被告開的，她才知道支票遭竊等語
      （詳偵卷第六頁、第十頁、本院卷第九十頁）；於本院復證稱：她是直到地下
      錢莊來討錢逼債，才知道被告偷票去向地下錢莊借錢，當時她被地下錢莊逼債
      ，又加上家裡失火，女兒差點被燒死，當時幾乎整個人都要崩潰了，在警詢稱
      被告是一次偷九張票，事實上她不清楚被告是不是一次偷走，是後來查出這九
      張遭退票，才發現應該是被告偷走的；她只有在自己簽發使用的支票票頭上會
      作記載，同意借給被告的票，都沒有在票頭上作記載；她之前稱二四四至二四
      七四張票是被火燒掉的，是因為沒人來要債，而且沒退票，所以才這麼認為，
      究竟是否如此，其實她並不清楚；她是依據票有沒有被退票，來推斷被告有沒
      有偷票；她究竟借給被告幾張票，她並不能確定等語（詳見本院卷第八二頁、
      第八九頁、第九一頁、第九二頁），以上種種，均足徵告訴人根本不清楚由其
      管理使用中的支票之使用情形及流向，在被告經常借票的情形下，亦從未在被
      告所借用的支票票頭上作任何記載，致不能確定究竟借給被告幾張支票，更無
      從確定借給被告使用的支票票號為何，於此情形下，告訴人如何能確認究竟遭
      被告竊取幾張支票，票號為何？告訴人僅以上述被訴的九張支票遭退票，即憑
      空指訴遭退票的支票均為被告竊取而非被告所借用，其指述顯然並無依據而有
      瑕疵。
（六）再參酌被告自承他因為有向地下錢莊借錢，於九十二年九月至十月間，才會跟
      告訴人借票簽發大筆金額作為償還地下錢莊債務用，當時有二、三次在店裡向
      告訴人借票時，告訴人正在忙，他因為很急著用票，而且覺得和告訴人很熟，
      所以在拿到支票後就自己簽發了，他借走幾張票，告訴人可能不清楚等語，此
      核與告訴人證稱支票和印章都放在她經營檳榔攤的店內桌子抽屜內，被告竊取
      她支票的時候，她應該是有在店內，但她可能是在忙客人買檳榔的事沒注意等
      語，二人就被告取票的客觀情狀所述情形均相符合，且從告訴人當庭繪製其檳
      榔店內的擺設情形及其通常所站立之位置以觀，被告至告訴人放置支票與印章
      的桌子拿取支票時，告訴人當明白可見，此有該份檳榔店略圖乙紙在卷供參，
      故若被告真的是基於竊取之意而取支票，實難保不會經告訴人發覺，是被告辯
      稱他有向告訴人借票，可能是告訴人正在忙而沒聽到等語，尚屬可採，被告既
      係基於借用之意拿取簽發告訴人支票，主觀上即無竊盜及偽造有價證券之犯意
      。
五、綜上所述，本院認為告訴人之指訴實有上開諸多瑕疵及憑空推論之處，而依檢察
    官所提出之證據以及調查證據的結果，只能證明被告有頻繁地向告訴人借用並簽
    發使用支票的行為，然而對於本案上述的諸多疑點，均仍無從釐清，實在無法形
    成確信不疑的心證，認定被訴的九張票確實為被告所竊取使用，也無從認定其中
    的七張支票，是被告在未經告訴人的同意下偽造簽發的。此外，本院也查不到其
    他積極證據能夠證明被告確實有檢察官所指的竊盜及偽造有價證券犯行，因此，
    依照前面列舉的法律規定與判例意旨的說明，本件不能證明被告犯罪，依法應諭
    知無罪之判決。
據上論斷，應依刑事訴訟法第三百零一條第一項前段，判決如主文。
本案經檢察官乙○○到庭執行職務。
中      華      民      國      九十四      年      五    月     四     日
                              臺灣花蓮地方法院刑事第一庭
                                  審判長法官    張健河
                                  法      官    李豫雙
                                  法  官    陳雅敏
右正本證明與原本無異。
如對本判決不服，應於送達後十日內，向本院提出上訴狀。（應抄附繕本）告訴人或
被害人如對於本判決不服者，應具備理由請求檢察官上訴，其上訴期間之計算係以檢
察官收受判決正本之日期為準。
                                  法院書記官
中      華      民      國      九十四      年      五    月     四     日
